臺灣高等法院臺中分院刑事判決　　　　96年度上易字第1513號
上　訴　人　臺灣苗栗地方法院檢察署檢察官
上　訴　人
即　被　告　丙○○
　　　　　　　　　　　號
上列上訴人因妨害名譽案件，不服臺灣苗栗地方法院96年度易字
第296號中華民國96年6月21日第一審判決（起訴案號：臺灣苗栗
地方法院檢察署96年度偵字第159號），提起上訴，本院判決如
下：
    主  文
原判決撤銷。
丙○○犯公然侮辱罪，處罰金銀元貳仟元即新台幣陸仟元，減為
銀元壹仟元即新台幣參仟元，如易服勞役，以新台幣壹仟元折算
壹日。
　　事  實
一、丙○○為苗栗縣竹南鎮照南國民小學（下稱照南國小）校長
    ，甲○○為該校教師，於民國95年6月7日上午該校晨會間，
    甲○○向丙○○質問其有無於95年5月26日該校之英語歌唱
    比賽後，批評甲○○所指導之6年9班學生演唱很無聊，經丙○○否認並散會後，甲○○仍隨丙○○後追問該事，於當日
    8時10分許，在照南國小南棟與西棟2樓教室交接處（即自然
    教室）附近走廊上，2人發生爭執，丙○○竟基於公然侮辱
    人之犯意，在上開公眾得共見共聞之場所，接續以「混蛋」
    等語侮罵甲○○。
二、案經甲○○訴由臺灣苗栗地方法院檢察署發交苗栗縣警察局
    竹南分局調查後報請同署檢察官偵查起訴。
    理  由
一、證據能力：
  (一)按刑事訴訟法第159 條第1 項雖規定，被告以外之人於審判
    外之言詞或書面陳述，除法律有規定外，不得作為證據。惟
    同法第159 條之5 第2 項已規定，當事人、代理人或辯護人
    於法院調查證據時，知有第159 條第1 項不得為證據之情形
    ，而未於言詞辯論終結前聲明異議者，視為有前項之同意（
    指同條第1 項之同意作為證據）。此乃第159 條第1 項所容
    許，得作為證據之例外規定之一。經查本案除辯護人於原審
    準備程序中爭執證人甲○○、鍾祥妹等人警詢筆錄之證據能
    力、證人許智妃於警詢及偵查中證述之證據能力、學生自述
    書之證據能力。被告於審理中爭執告訴人提出錄音光碟之證
    據能力。除上開選任辯護人及被告所爭執證據之證據能力，
    其餘被告以外之人於審判外陳述之證據，未主張有刑事訴訟
    法第159條第1項不得為證據之情形，是本案除上開選任辯護
    人及被告所爭執證據之證據能力有爭執外，其餘經調查之證
    據，本院審酌上開陳述作成時，較無人情施壓或干擾，亦無
    不當取供之情形，認為以之作為本案之證據亦屬適當，是均
    有證據能力，合先敘明。
  (二)證人甲○○、鍾祥妹、許智妃等人警詢筆錄，查無法定例外
    得為證據之事由，依刑事訴訟法第159 條第1 項，自不得為
    證據。另證人許智妃於檢察官偵訊時，供述聽聞學生之言詞
    而為轉述部分，係傳聞證據，應無證據能力。偵查卷內學生
    自述書，係審判外書面陳述，亦無證據能力。至錄音光碟係
    證物，而被告於原審準備程序及本院審理中已自承，確實有
    講「混蛋」等語（見原審卷第28頁、本院卷第79頁背面），
    此與檢察官及本院勘驗內容相符（見95年度他字第602號卷
    第143頁、本院卷第79頁背面），此部分自無偽造或變造錄
    音內容之情形，是該證物具有證據能力。
二、訊據被告丙○○固坦承有於上開時、地與告訴人甲○○對話
    ，惟矢口否認有何公然侮辱犯行，辯稱：當時是甲○○一直
    纏著伊，伊沒有公然侮辱她的意思等語。惟查：
  (一)被告於95年6 月7 日上午8 時10分許，在照南國小南棟與西
    棟二樓教室交接處附近走廊上，以「混蛋」等語辱罵甲○○
    等情，業據證人即告訴人甲○○於檢察官訊問時具結證稱：
    95年6月7日上午8時10分許，教師晨會剛結束，我跟著丙○○後面，到自然教室旁邊樓梯轉角，丙○○以「胡說八道、
    混蛋」罵我，一直重複，很大的音量跟我說等語（見95 年
    度他字第602號第117頁）。原審審理時證人甲○○具結證稱
    ：95年6月7日上午8時許早上晨會結束後，我跟在校長（即
    被告丙○○）後面，要跟校長講學校英語歌唱比賽的事，在
    自然教室（編號6－3）附近，我跟校長併肩時，校長以「混
    蛋」罵我，「混蛋」至少說了2次，那段時間走廊有老師、
    學生走來走去，我被罵後一邊哭，一邊擦眼淚等語（見原審
    卷第54、5 9頁）。證人鍾祥妹於原審審理時具結證稱：我
    在快到轉角處，甲○○與被告他們在我前面一點，我有聽到
    被告罵告訴人「混蛋」，當時聽到被告罵「混蛋」好像不只
    一次，在甲○○與被告對話轉角處，前面、後面有跟著很多
    老師、行政人員等語（見原審卷第71至73頁）。被告於原審
    準備程序、及本院審理時亦供稱：有對甲○○講「混蛋」等
    語（見原審第28頁、本院卷第79頁背面）。此外，被告選任
    辯護人於原審提出之錄音光碟譯文中，被告亦有說出「混蛋
    」等語（見原審卷第37頁），又告訴人甲○○所提出之錄音
    光碟，經檢察官及本院審理時勘驗結果，其中確有男生大聲
    說「混蛋」等語（見95年度他字第602號第143頁、本院卷第
    79頁背面），被告於本院勘驗時亦當庭坦承該言詞係其聲音
    。足認被告確有於95年6月7日上午8時10分許，在照南國小
    南棟與西棟二樓教室交接處附近走廊上，屬公眾得共見共聞
    之場所，以「混蛋」之言詞辱罵甲○○。
  (二)證人鄭建志於原審審理時證稱：有聽到被告說「胡說八道」
    1 次，沒有聽到「混蛋」，在轉角處超過校長，如果正好在
    轉角處沒有聽到校長說的話，超過校長後我就回到辦公室，
    不知道他們距離我多遠，超越校長、甲○○後沒有聽到他們
    對話，超越他們後回到辦公室廣播不要升旗跟報告事項等語
    （見原審卷第65至67頁），證人鄭建志雖沒有聽到被告說「
    混蛋」，惟證人鄭建志於被告在上開轉角處以「混蛋」罵甲○○前，已超越被告與甲○○，並進入辦公室對學生廣播，
    且證人鄭建志稱：超越校長、甲○○後沒有聽到他們對話等
    語，是證人鄭建志所稱未聽到被告罵「混蛋」等語，僅係其
    個人未聽見，尚不足為有利於被告之認定。另證人即該校老
    師丁○○、乙○○雖亦於本院審理時結證稱：當時未聽到「
    混蛋」言詞云云（見本院卷第78頁），但上開錄音既已錄音
    明確，被告亦坦承有該言詞，證人丁○○、乙○○此部分所
    述，亦不能作為有利被告之認定。
  (三)被告之選任辯護人於原審為被告辯稱：被告在西棟教室與南
    棟教室交接處向告訴人謂：「如果有說那些話或有那種意思
    ，我出去給車撞死，如果沒有換你出去給車撞」等語，至辦
    公室走廊外方說出「混蛋」等語，並以此而為被告辯稱：被
    告無公然侮辱之主觀犯意等語。惟證人鄭建志於原審審理時
    證稱：在轉角處前5、6公尺聽到被告說一些發誓的話等語（
    見原審卷第65頁），是被告上開所說出去給車撞死等語之地
    點，應係在轉角處前5、6公尺，並非被告之選任辯護人所稱
    西棟教室與南棟教室交接處，而被告以「混蛋」等語辱罵告
    訴人，係在被告說出上開給車撞死等語之後，依此被告對告
    訴人說「混蛋」等語，即應在西棟教室與南棟教室交接處，
    而非被告所辯之辦公室外走廊。再者，縱被告係於辦公室外
    面走廊對告訴人說「混蛋」等語，該處亦屬公眾得共見共聞
    之場所，且按行為人對於構成犯罪之事實，明知並有意使其
    發生者為故意，刑法第13條第1項定有明文，被告既明知其
    係與告訴人對話中，又身為校長，自明知「混蛋」為粗鄙之
    語言，而該語言之含義，又具有貶抑他人之意思，足以減損
    該特定人之聲譽，仍對於告訴人說出「混蛋」等語，顯係有
    意使該貶損告訴人聲譽之事實發生，是被告自具有侮辱他人
    之故意，縱係因憤怒而說出，亦無從認屬過失，因此，被告
    辯稱：不具侮辱他人故意之主觀犯意云云，自不足採。
  (四)綜上所述，被告前開所辯，為事後卸責之詞，不足採信。本
    件事證已臻明確，被告犯行洵堪認定，應依法予以論科。
二、論罪科刑：
  (一)比較新舊法部分：
  查本件被告所犯下列刑法第309條第1項之規定，法定刑中得
    科罰金刑，而被告行為後，94年2月2日修正公布之刑法業於
    95年7月1日施行，其中刑法第33條第5款關於主刑罰金已修
    正為：「罰金：新台幣1千元以上，以百元計算。」與修正
    前之規定：「罰金：（銀元）1元以上。」之規定相較，修
    正後關於罰金刑之法定範圍顯已提高，應以行為時之規定有
    利於被告，應依修正後刑法第2條第1項前段之規定，適用行
    為時之法律，即本件應依新修正刑法第2條第1項前段，適用
    行為時之修正前刑法第33條第5款有關於罰金之規定。
  被告行為後，上開修正後刑法第42條第3項前段規定：「易
  　服勞役以新台幣1仟元、2仟元或3仟元折算1日。」與修正前
    之刑法第42條第2項前段規定：「易服勞役以（銀元）1元以
    上3 元以下折算1日。」又被告行為時之易服勞役折算標準
    ，業據修正前罰金罰鍰提高標準條例第2條前段規定，就其
    原定數額提高為1百倍折算1日，則被告行為時之易服勞役折
    算標準，應以銀元300折算1日，即新台幣90 0元折算1日。
    比較修正前後之易服勞役折算標準，以修正後之規定，較有
    利於受刑人，則應依刑法第2條第1項後段規定，適用修正後
    之刑法第42條第3項前段規定，定其折算標準。
  (二)按公然侮辱乃指對被害人抽象的予以謾罵，使人難堪或其他
    表示足以貶損他人名譽之意思，而「混蛋」乃抽象謾罵，且
    有使他人難堪或足以貶損他人名譽之意思。被告接續以「混
    蛋」等語在公開場所辱罵告訴人，核其所為，係犯刑法第30
    9條第1項之公然侮辱罪。又中華民國96年罪犯減刑條例已於
    96年7月16日生效施行，被告上開犯罪之時間，在中華民國
    96年4月24日以前，所犯合於減刑規定，應依該條例減刑。
    原審對被告論罪科刑，固非無見，惟查：(1)本件係因告訴人
    質問上開有關英語歌唱比賽之事，經被告回答並離開會場後
    ，告訴人仍不斷追問該事，被告乃有上開侮罵犯行，此據證
    人即告訴人甲○○證述明確，核與上開證人丁○○、乙○○
    證述相符，可見被告係因遭持續追問同一事件而不耐，乃有
    上開侮罵「混蛋」之犯行，原審未認定此部分犯罪情狀，致
    其認定事實稍有違誤，又本罪法定刑度為拘役或罰金刑，依
    刑法第33條第4款規定，拘役刑為1日以上，60日未滿，即其
    法定最高刑度為拘役59日，原審未能審酌此部分犯罪情狀，
    量處拘役30日，本院認尚屬過高；(2)原審未及依中華民國96
    年罪犯減刑條例予以減刑，亦有未洽。上訴人即檢察官以原
    審量刑過輕、上訴人即被告以沒有犯罪故意而否認上開犯行
    ，其上訴雖均無理由，惟原判決既有上述可議之處，仍屬無
    可維持，本院應將原判決撤銷改判。爰審酌被告前已有妨害
    名譽案件經檢察官緩起訴，有臺灣高等法院被告前案紀錄表
    1紙附卷可稽，且被告身為教育人員，仍因遭激怒而以言語
    辱罵身為教師之告訴人，及其行為對於告訴人名譽造成之干
    擾及危害程度，迄今未能與告訴人達成和解，犯後復否認犯
    行，飾詞狡辯之犯後態度等一切情狀，量處如主文第二項所
    示之刑，及依中華民國96年罪犯減刑條例予以減刑，及諭知
    易服勞役之折算標準，以資懲儆。
據上論斷，應依刑事訴訟法第369條第1項、第364條、第299條第
1項前段，刑法第2條第1項、第309條第1項、修正後刑法第42 條
第3項，罰金罰鍰提高標準條例第1條前段，中華民國96年罪犯減
刑條例第2條第1項第3款、第7條，判決如主文。
本案經檢察官戊○○到庭執行職務。
中　　華　　民　　國　　96　　年　　11　　月　　6　　 日
            刑事第九庭  審判長法　官　陳  筱  珮
                              法　官　趙  春  碧
                              法　官　余  仕  明
上列正本證明與原本無異。
不得上訴。
                              書記官  林  玉  惠
中　　華　　民　　國　　96　　年　　11　　月　　6　   日
